【裁判字號】    97,訴,138
【裁判日期】    980115
【裁判案由】    商業會計法等
【裁判全文】
臺灣板橋地方法院刑事判決               97年度訴字第138號
公  訴  人  臺灣板橋地方法院檢察署檢察官
被      告  丙○○
選任辯護人  蔡育霖律師
            林志強律師
被      告  丁○○
上列被告等因詐欺等案件，經檢察官提起公訴（96年度偵字第29
684號），本院判決如下：
    主  文
丙○○、丁○○均無罪。
    理  由
一、公訴意旨略以：緣乙○○（已結）自民國90年11月19日至93
    年6 月30日止，係馬來西亞商食益補國際股份有限公司臺灣
    分公司（前係臺灣食益補股份有限公司，於95年11月1 日合
    併後消滅，下稱食益補公司）全國業務經理，戊○○（已結
    ）自91年2 月18日起至93年7 月14日止，係食益補公司資深
    業務副理，丙○○自91年3 月18日起至93年7 月9 日止，係
    食益補公司業務副主任，皆知悉食益補公司之經銷商因產品
    促銷等支出，得經食益補公司之關係企業即新加坡商康碩太
    平洋股份有限公司臺灣分公司（下稱康碩公司）向食益補公
    司請領補貼之行銷預算支用程序。詎乙○○、戊○○、丁○○、丙○○竟基於意圖為自己不法所有之概括犯意聯絡，先
    於92年10月3 日設立奧奇廣告有限公司（下稱奧奇公司），
    由丁○○擔任奧奇公司負責人，為商業會計法第4 條所稱之
    商業負責人，明知奧奇公司非食益補公司核可之廣告承包商
    ，亦無實際經營廣告業務及支出，自92年10月間某日起至93
    年5 月間某日止，連續利用不知情之食益補公司經銷商逸忠
    股份有限公司（下稱逸忠公司）、昶端有限公司（下稱昶端
    公司）、凱頡企業有限公司（下稱凱頡公司）、晏群企業股
    份有限公司（下稱晏群公司）、敏嵐有限公司（下稱敏嵐公
    司）以委託奧奇公司製作產品行銷廣告之名義，填具促銷活
    動申請書及付款明細表等文件後，向食益補公司請領廣告費
    用補貼，致食益補公司陷於錯誤，分別撥款新臺幣（下同）
    173,250 元、250,42 5元予逸忠公司；撥款204,368 元、37
    2,566 元予昶端公司；撥款157,500 元、475,650 元予凱頡
    公司；撥款393,750 元、688,564 元予晏群公司；撥款503,
    173 元予敏嵐公司，再由逸忠公司、昶端公司、凱頡公司、
    晏群公司及敏嵐公司（下稱上開5 公司）分別將上開款項匯
    予奧奇公司。被告丁○○明知奧奇公司無受託製作廣告，仍
    填載不實之統一發票予上開5 公司，並於93年4 、5 月間將
    上開款項自新竹國際商業銀行龜山分行（現改制為渣打國際
    商業銀行）接續匯款予乙○○所有之合作金庫銀行仁愛分行
    、華南商業銀行敦和分行之帳戶。嗣因食益補公司職員張志
    賢發覺有異而陳報始知上情。因認被告丙○○所為，係犯刑
    法第339 條第1 項之詐欺罪嫌；另被告丁○○所為，係犯刑
    法第339 條第1 項之詐欺罪嫌，及違反商業會計法第71 條
    第1 款之登載不實會計憑證罪嫌等語。
二、按犯罪事實應依證據認定之，無證據不得認定犯罪事實；又
    不能證明被告犯罪或其行為不罰者，應諭知無罪之判決，刑
    事訴訟法第154 條第2 項及第301 條第1 項分別定有明文。
    次按認定不利於被告之事實須依積極證據，苟積極證據不足
    為不利於被告事實之認定時，即應為有利於被告之認定（最
    高法院30臺上字第816 號判例意旨參照）；檢察官對於起訴
    之犯罪事實，倘其所提出之證據，不足為被告有罪之積極證
    明，或其指出之證明方法，無從說服法院以形成被告有罪之
    心證，基於無罪推定之原則，自應為被告無罪判決之諭知（
    最高法院92年臺上字第128 號判例意旨參照）。經核本件公
    訴意旨認被告丙○○及丁○○二人涉犯上開罪嫌，係以：（
    一）被告丁○○之供述。（二）被告丙○○之供述。（三）
    證人即前任食益補公司業務協理張志賢之證述。（四）證人
    即告訴代理人甲○○之供述。（五）經濟部投資審議委員會
    函、丙○○之聘任信、奧奇公司基本資料查詢表、財政部臺
    灣省北區國稅局桃園縣分局96年7 月24日函、渣打國際商業
    銀行龜山分行96年7 月24日渣打商銀SD字第09600195號函附
    奧奇公司帳戶往表明細表、合作金庫銀行仁愛分行96年7 月
    17日合金仁存字第0960003215號函附被告乙○○活期存款帳
    戶交易明細表、華南商業銀行敦和分行96年7 月18日 (96)
    華敦和字第22號函附被告乙○○活期存款帳戶往來明細表、
    聲明書等各1 紙。（六）匯款回條聯4 紙、統一發票7 紙（
    YU00000000、YU00000000、XU00000000、YU00000000、XU00
    000000、XU00000000、VU00000000號）等件為主要論據。
三、又按被告以外之人於審判外之言詞或書面陳述，除法律有規
    定者外，不得作為證據，刑事訴訟法第159 條第1 項定有明
    文。本件告訴代理人甲○○於偵查中之指述，乃審判外之陳
    述，應無證據能力；另證人張志賢於偵查中之證述，業已依
    法具結作證，且無顯不可信之情況，符合同法第159 條之1
    第2 項規定，應有證據能力。又同法第159 條之5 規定被告
    以外之人於審判外之陳述，雖不符前四條之規定，而經當事
    人於審判程序同意作為證據，法院審酌該言詞陳述或書面陳
    述作成時之情況，認為適當者，亦得為證據。當事人、代理
    人或辯護人於法院調查證據時，知有第159 條第1 項不得為
    證據之情形，而未於言詞辯論終結前聲明異議者，視為有前
    項之同意。本件被告及辯護人對於以下其餘本院調查之證據
    ，並不爭執其證據能力，均先敘明。
四、訊據被告丙○○、丁○○均堅決否認涉有上開犯行，被告丙○○辯稱：伊沒有參與一起成立奧奇公司，伊負責的部分是
    中區，起訴書所載的經銷商都不是伊負責的部分，這些都是
    北區的經銷商等語。另被告丁○○則辯稱：奧奇公司伊是掛
    名負責人，業務部分伊都沒有參與，伊實在不清楚，當初會
    有伊掛名是因為伊先生戊○○在食益補公司有任職，不能兼
    職要迴避，所以才由伊掛名，實際業務都是伊先生在處理，
    發票是伊開立的沒錯，但是伊先生請伊開的，伊相信伊先生
    ，伊沒有在過問這些發票的事情，伊不知道奧奇公司與這些
    公司有無實際業務往來等語。經查：
（一）被告丙○○部分：
    1.證人即同案被告戊○○於偵訊時及本院審理時先後證稱：
      (1)96年7 月4 日偵訊中證稱：（為何要特別成立奧奇公司
      ？）因為費用常常會有多或不夠，我們又不想把錢放在個
      人帳戶，所以我跟乙○○就一起成立這家公司，要我太太
      當人頭是因為不方便以我的名義擔任負責人，而奧奇公司
      的決策者是我。（為何說你與舒男一起成立奧奇公司？）
      因為我們為了要達成業績，就在請款時就用進貨獎勵的方
      式來申請通路費用，就是交際費，有時候錢會有多或不夠
      ，我們又不想把錢放在個人帳戶，所以我跟乙○○就一起
      成立這家公司（見96年度他字第4105號卷第69、70頁）。
      (2)96年9 月17日偵訊中證稱：（如何請領交際費用？）請
      經銷商吃飯多數是由我的主管舒男付款，預算會在前1 年
      編列完成，經銷商會將交際應酬費用撥至奧奇公司在新竹
      商銀之帳戶，不是透過我個人的帳戶，我是以進貨獎勵向
      食益補公司請領，食益補公司拿到單據後會直接從經銷商
      的貨款扣除，我再請經銷商把貨款的差額匯款到奧奇公司
      ，我擔任北區業務副理，對於貨款差額相當清楚，整個過
      程是透明的。逸忠、昶端、凱頡、晏群我都有跟他們交際
      應酬過（見同上偵查卷第142 頁）。(3)97年12月18日本院
      審理時證稱：（丙○○有無參與奧奇公司的設立或實際運
      作？）他應該不知道這件事情。（與奧奇公司有往來的經
      銷商有哪些？）以我北區的經銷商為準。（有無包括中區
      經銷商？）沒有（丙○○在食益補公司擔任何職？）中區
      業務主任。（丙○○與你有上下隸屬關係嗎？）沒有。（
      起訴書所載逸忠公司、昶端公司、晏群公司、敏嵐公司、
      凱頡公司，是否都是你負責的北區經銷商？）是的。（上
      開經銷商是否也有兼營中區的經銷？）沒有，我們公司都
      有分區，所以上面的公司都是公司的經銷商。（這些經銷
      商會與丙○○有業務往來嗎？）完全沒有（見本院97年12
      月18日審判筆錄）等語。由上開證人戊○○之證述內容以
      觀，奧奇公司係由戊○○、乙○○所設立，而由丁○○擔
      任名義上負責人，透過戊○○負責之北區經銷商向食益補
      公司申請通路費用，取得詐欺之款項，不論從最初設立奧
      奇公司之始，乃至嗣後與經銷商之實際運作，皆與被告丙○○毫無關聯。且衡以證人戊○○既已坦承本件犯行，並
      經本院科處刑罰等情，則其無為隱匿自身犯行而為虛偽證
      述之必要，故證人戊○○之證述，應屬可採。反觀證人張
      志賢僅就食益補公司請領核銷費用之流程作證述，而渠等
      針對被告丙○○是否與同案被告乙○○、戊○○，共同參
      與奧奇公司之工作，並未能證實，要難率認被告丙○○有
      詐欺犯行。
    2.再參酌食益補公司聘僱丙○○之信函所載「We have much
      pleasure  in offering you employment with Cerebos
      Taiwan Ltd. in theposition of sales Executive-GRT/
      Central（業務副主任－零售通路／中區）」等語，可知
      起訴書記載逸忠公司、昶端公司、晏群公司、敏嵐公司、
      凱頡公司等北區經銷商，均不在食益補公司所委派被告丙○○業務範圍之內。又公訴人以被告丙○○之聲明書為據
      ，指其亦參與本件犯行，然依被告丙○○於本院審理時辯
      稱：有關上述家電統一採購活動，伊有請經銷商直接與乙○○電話聯繫，在伊印象中，沒有請經銷商跟戊○○聯絡
      ，伊寫初寫聲明書就是上述家電活動的這件事情等語。核
      與證人戊○○於本院審理時證稱：（告證32第一頁最下面
      一段倒數第二行，『HILL應該還有請耕坊匯錢給PHIL』，
      這句話是什麼意思？）HILL是丙○○，PHIL是我，我忘記
      是匯錢還是給我支票或現金，我不清楚是什麼時間，我記
      得有一次是我買家電時，因為我是全省統一購買，而且是
      由北區統一採購，在當下可能奧奇公司的費用不夠，所以
      請中區調撥轉匯，伊印象中只有這一次。（奧奇公司與丙○○的中區，有何關係？）沒有關係，因為平常沒有業務
      往來等語（見本院97年12月18日審判筆錄）大致相符。可
      見被告丙○○將經銷商促銷費用調撥乙事，係為降低經銷
      商庫存而全省統一採購家電，於是依照上級主管乙○○指
      示調撥款項，此亦僅屬單純之採購事件，而與廣告費用之
      核銷無涉，是以被告丙○○之聲明書尚難據以為被告不利
      之認定。
（二）被告丁○○部分：
    1.依公訴人所舉上開經濟部投資審議委員會函、奧奇公司基
      本資料查詢表、財政部臺灣省北區國稅局桃園縣分局96年
      7 月24日函、渣打國際商業銀行龜山分行96年7 月24日渣
      打商銀SD字第09600195號函附奧奇公司帳戶往表明細表、
      合作金庫銀行仁愛分行96年7 月17日合金仁存字第096000
      3215號函附被告乙○○活期存款帳戶交易明細表、華南商
      業銀行敦和分行96年7 月18日 (96) 華敦和字第22號函附
      被告乙○○活期存款帳戶往來明細表、匯款回條聯4 紙、
      統一發票7 紙（YU00000000、YU00000000、XU00000000、
      YU00000000、XU00000000、XU00000000、VU00000000號）
      等證據，固足以證明被告丁○○擔任奧奇公司之登記負責
      人，並且開立上開統一發票之事實。此亦為被告丁○○所
      自承無訛，合先敘明。
    2.惟被告丁○○於本院審理時供稱：伊繳銷健保費的單位在
      伊開立之書店加哲興業有限公司，伊擔任負責人，伊沒有
      在奧奇公司領薪水，奧奇公司成立時，有那些股東，伊不
      清楚，伊只知道伊先生在食益補公司不能兼職，要伊擔任
      奧奇公司負責人等語（見本院97年12月18日審判筆錄）。
      核與證人即同案被告戊○○於本院審理時證稱：（奧奇公
      司有何人出資？）我個人出資。（公司的負責人是何人？
      ）我太太丁○○。（為何要以丁○○擔任奧奇公司的負責
      人？）因為食益補公司的員工不能同時兼任他職，所以我
      請我太太擔任奧奇公司的負責人。（奧奇公司的實際經營
      負責人是何人？）我個人。（你太太丁○○是否清楚奧奇
      公司運作情況？）不清楚。（你既然明知食益補公司沒有
      同意設立奧奇公司來申報通路費，為何又要叫丁○○設立
      奧奇公司來做這種事情？）並不是叫丁○○設立奧奇公司
      ，是因為要設立奧奇公司要找一個人來擔任負責人，我才
      找丁○○來擔任負責人。（依照你所說，丁○○也知道食
      益補公司不同意設立奧奇公司來申報通路費？）我太太不
      會過問我所有公司、工作的內容，我太太所有動作都是依
      照我的要求。（奧奇公司有關營業稅、發票這些申報、請
      領動作，由何人處理？）我每個月花兩千五百元找會計師
      來處理。（奧奇公司用印時，公司大小章何人處理？）大
      小章要用到時，是要用來銀行開戶，其他都沒有用到。（
      公司大小章是何人保管？）應該在我太太丁○○那邊。（
      丁○○知道成立奧奇公司的用意嗎？）不清楚。（丁○○
      有無在奧奇公司除了擔任負責人，有無實際擔任何職務，
      負責何事？）奧奇公司只是作金錢調撥，並沒有實際上從
      事什麼樣的業務，而這些金錢調撥多數都是我自己作，除
      了我比較忙時，才會指示我太太丁○○去做匯款的動作。
      （奧奇公司開給上開五家公司的發票，是你指示丁○○開
      的嗎？）對。我通常只是跟丁○○說抬頭、統編、金額、
      項目而已，請他開發票。（你有無跟丁○○說這是什麼樣
      的往來嗎？）沒有。（你有無指示過丁○○匯款給乙○○
      的合庫仁愛分行、華南敦和分行的帳戶？）我除了比較忙
      時，我才會請丁○○去作這個動作，我會告訴他戶名、帳
      戶等（見本院97年12月18日審判筆錄）等情相符。顯見丁○○本非食益補公司員工，則其是否瞭解奧奇公司向食益
      補公司詐取行銷支出款項之程序，已有疑問。又被告丁○○既為同案被告戊○○之妻子，而應戊○○之請同意擔任
      奧奇公司登記負責人，則其對於該公司之實際經營情形完
      全未予過問，並無違常情。況且，被告丁○○為奧奇公司
      開發票、匯款，根本無須知悉奧奇公司之業務運作情形，
      即可輕易完成，自不能以被告丁○○曾為此舉，即一概認
      定其對於戊○○所作之違法行為均有所知。縱使其未就所
      開立之發票內容詳予查證是否確有交易情形而有所疏失，
      然此乃其擔任公司名義上負責人而未予過問公司業務經營
      之當然結果，非必能遽予推論被告丁○○因此即涉有上開
      犯行。另參酌實務上常見一般擔任公司人頭負責人而獲取
      報酬後，該人頭負責人對於現今犯罪集團或不法份子為掩
      飾其不法獲利行徑，避免執法人員之追究處罰，常誘使他
      人提供身分證件等個人資料作為公司行號之掛名負責人，
      該犯罪集團再反覆以此公司行號名義填製不實之統一發票
      ，對外販售給有意逃漏稅捐之其他公司行號，供作該等公
      司行號逃漏稅捐或其他各種財產之不法用途使用，應有不
      確定故意之情形，不可同一而論。是公訴意旨所舉前開證
      據，並不足以證明被告丁○○係「明知」為不實之事項而
      填製會計憑證（統一發票），以及與同案被告戊○○、乙○○間有共同向食益補公司詐欺取財等犯行。
五、綜上所述，公訴意旨所舉上開證據，尚難認定被告丙○○有
    詐欺取財；被告丁○○有詐欺取財、登載不實會計憑證等犯
    行。此外，復查無其他積極證據，足認被告二人有何公訴意
    旨指稱之情事，揆諸上開法條及判例之意旨，即應為被告二
    人無罪之諭知。
據上論斷，應依刑事訴訟法第301 條第1 項，判決如主文。
本案經檢察官林俊峰到庭執行職務。
中    華    民    國    98    年    1     月    15    日
                  刑事第十六庭  審判長法  官  李君豪
                                      法  官  何燕蓉
                                      法  官  錢衍蓁
以上正本證明與原本無異。
如不服本判決應於送達後十日內向本院提出上訴狀。
                                      書記官  金和國
中    華    民    國    98    年    1     月    15    日


司法院資訊處製作；財團法人民間司法改革基金會備份。
